【裁判字號】    99,交抗,403
【裁判日期】    990518
【裁判案由】    聲明異議
【裁判全文】
臺灣高等法院臺中分院刑事裁定         99年度交抗字第403號
抗 告 人即
原處分機關  交通部公路總局臺中區監理所
法定代理人  陳聰乾
受 處 分人  甲○○
上列抗告人因受處分人違反道路交通管理處罰條例之聲明異議案
件，不服臺灣臺中地方法院中華民國99年4月7日99年度交聲字第
1002號所為裁定，提起抗告，本院裁定如下：
    主  文
抗告駁回。
    理  由
一、抗告意旨如附件抗告狀影本內容所載（詳如附件）。
二、原裁定意旨如附件裁定書內容所載（詳如附件）。
三、按汽車駕駛人，駕駛汽車經測試檢定有酒精濃度超過規定標
    準之情形者，處一萬五千元以上六萬元以下罰鍰，並當場移
    置保管該汽車及吊扣其駕駛執照一年；因而肇事致人受傷者
    ，並吊扣其駕駛執照二年；致人重傷或死亡者，吊銷其駕駛
    執照，並不得再考領，道路交通管理處罰條例第35條第1項
    第1款定有明文。次按處罰機關對於汽車駕駛人之酒後駕車
    行為，依道路交通管理處罰條例第35條第1項第1款規定予以
    裁罰，係對行為人違反行政法上義務規定之行政罰，且該條
    例關於一行為同時觸犯刑事法律及違反行政法上義務規定者
    ，並無特別規定，是以汽車駕駛人酒後駕車行為，經測試檢
    定酒精濃度超過規定標準，同時涉犯刑法第185條之3之公共
    危險罪嫌者，處罰機關除有行政罰法第26條第1項但書規定
    ，得處以其他種類行政罰之情形外，關於罰鍰部分，即應依
    行政罰法第26條及同條例第10條規定，移送地方法院檢察署
    處理，於移送後，非有行政罰法第26條第2項所定事由，不
    得再依同條例第35條第1項第1款規定，裁處行為人罰鍰之行
    政罰。末按緩起訴之被告依檢察官緩起訴處分命令，向國庫
    支付金錢或向公益團體繳納捐款，係履行檢察官為緩起訴處
    分命令，性質上自屬於處分金，與罰金無異，修正後道路交
    通管理處罰條例第35條第8項所規定之罰金，解釋上自應包
    括依檢察官處分命令，而向國庫支付金錢或向公益團體繳納
    捐款在內，受處分人既依檢察官之緩起訴處分命令，向國庫
    支付金錢或公益團體繳納捐款，即係履行檢察官為緩起訴處
    分命令，與受刑事處罰無異，基於刑事處分重於及先於行政
    處分，自不得就同一行為再受行政罰鍰。是以上揭行政罰法
    中刑事法律處罰優先且不再處以行政秩序罰之目的，既係因
    為行為人已接受刑罰而足資警惕，且已發生懲罰之作用，即
    無使行為人陷於雙重處罰之不利益，則關於刑事法律處罰之
    範圍自應採取實質認定，凡刑事實體法或程序法中所規定客
    觀上剝奪行為人生命、自由、財產權利，主觀上亦因制裁之
    嚴厲性、痛苦性，其強度足以造成心理強制而間接達成矯正
    教化目的之處遇手段，皆應納入其中，而不以形式上符合刑
    法第32條至第34條所定主刑及從刑種類者為限，始與法律規
    範之意旨相符。
四、經查：
  (一)本件受處分人甲○○（下稱受處分人）於民國（以下同）98
    年2月1日3時34分許，酒後駕駛車號4609-WH號自用小客車，
    行經臺中市○○路與漢口路路口時，因「酒後駕車，經警方
    攔查施以酒測值為0.90mg/L」之違規，經臺中市警察局第六
    分局員警以違反道路交通管理處罰條例第35條第1項第1款之
    規定，掣開違反道路交通管理事件中市警交字第GE0000000
    號通知單舉發，而交通部公路總局臺中區監理所遂於99年2
    月25日以中監違字第裁60-GE0000000號裁決書，裁處罰鍰新
    臺幣（以下同）四萬九千五百元，吊扣駕駛執照十二個月，
    並施以道安講習，此有舉發違反道路交通管理事件通知單、
    裁決書等各一份附卷可稽（原審卷第3、4頁），是受處分人
    確有上開所述之違規事實，足以認定。
  (二)又受處分人因上開違規亦符合公共危險案件，經臺灣臺中地
    方法院檢察署察官於98年2月2日以98年度速偵字第594號為
    緩起訴處分，並於處分書中載明緩起訴期間為一年，受處分
    人應於收受緩起訴處分命令通知書之日起二個月內，向國庫
    支付四萬元，受處分人並於99年5月8日已繳納緩起訴處分金
    ，有該緩起訴處分書、臺灣臺中地方法院檢察署檢察官執行
    緩起訴處分命令通知書、臺灣臺中地方法院檢察署自行收納
    款項統一收據各一份在卷可稽（原審卷第5、6、7頁）。則
    受處分人上開違反刑事法律禁止規範之犯罪事實既已明確，
    僅因檢察官採取緩起訴處分之替代性刑事處遇手段，未將該
    案逕行起訴或聲請簡易判決處刑，致其後適用之刑事訴訟程
    序有所區別，且受處分人已因上開緩起訴處分而剝奪其財產
    權，而上揭金錢給付義務亦具有強制性、懲罰性，雖不若易
    科罰金係以支付金錢作為自由刑之替代，惟經由緩起訴處分
    條件之履行，使其免於遭檢察官發動起訴程序，實質上仍具
    有替代刑罰之效果，廣義而言，應屬前揭所稱之「實質刑事
    法律處罰」，而有行政罰法第26條第1項「一事不二罰」規
    定之適用。
  (三)又抗告人雖援引臺灣高等法院95年10月30日院信文廉字第09
    50006510號函轉司法院之函示，惟法官依據法律獨立審判，
    此有憲法第80條定有明文，各機關依其職掌就有關法規為釋
    示之行政命令，法官於審判案件時，固可予以引用，但仍得
    依據法律，表示適當之不同見解，並不受其拘束；司法行政
    機關所發司法行政上之命令，如涉及審判上之法律見解，僅
    供法官參考，法官於審判案件時，亦不受其拘束，是前開函
    釋，僅供本院參考，本院並不受其拘束，併此敘明。
  (四)是綜上所述，抗告人予以裁處受處分人之罰鍰四萬九千五百
    元部分，顯屬於法有違。經原審法院調查後，就原處分關於
    罰鍰四萬九千五百元部分，認依行政罰法第26條第1項前段
    規定，既依刑事法律處罰之，已無再依上開道路交通管理處
    罰條例第35條第1項第1款裁處行政罰鍰之餘地，而予以撤銷
    ，並另為不罰之諭知，經核並無違誤，抗告意旨徒憑上開理
    由，執以指摘原裁定此部分不當，並無理由，應予駁回。
五、據上論結，應依道路交通案件處理辦法第26條、刑事訴訟法
    第412條，裁定如主文。
中    華    民    國    99    年    5    月    18     日
            刑事第三庭    審判長法  官  王  增  瑜
                                法  官  吳  進  發
                                法  官  梁  堯  銘
以上正本證明與原本無異。
不得再抗告。
                                書記官  陳  玫  伶
中    華    民    國    99    年    5    月    18     日

司法院資訊處製作；財團法人民間司法改革基金會備份。
